【裁判字號】    94,訴,2299
【裁判日期】    950227
【裁判案由】    偽造有價證券等
【裁判全文】
臺灣高雄地方法院刑事判決              94年度訴字第2299號
公  訴  人  臺灣高雄地方法院檢察署檢察官
被      告  丁○○
指定辯護人  本院公設辯護人丙○○
上列被告因偽造有價證券案件，經檢察官提起公訴（93年度偵緝
字第1682號），本院判決如下：
    主  文
丁○○連續意圖供行使之用，而偽造有價證券，處有期徒刑貳年
。緩刑伍年。如附表所示本票肆張上偽造共同發票人乙○○部分
，均沒收。
    事  實
一、丁○○於民國92年8 月間因週轉困難，需款孔急，先於92年
    8 月25日，以其所有之車牌號碼8S-1836 號自用小客車為擔
    保向戊○○借款新臺幣（下同）15萬元，戊○○乃要求丁○○簽發同額之本票1 張供擔保，並要求丁○○以其妻擔任本
    票之共同發票人，丁○○為求順利取得借款，明知其未經其
    妻乙○○之同意，竟基於意圖供行使之用之概括犯意，當場
    於如附表編號1 所示之本票正面發票人處偽造其妻乙○○之
    署名及指印各1 枚，以其本人及乙○○之名義擔任共同發票
    人，共同簽發如附表編號1 所示之本票1 紙，並將之交付戊○○以供擔保，戊○○乃借與丁○○現金15萬元。丁○○於
    借得前開15萬元後，再於同日向戊○○借款10萬元，戊○○
    復要求丁○○簽發同額之本票及支票各1 張供擔保，並要求
    丁○○以其妻擔任本票之共同發票人，丁○○竟承前開意圖
    供行使之用之概括犯意，當場於如附表編號2 所示之本票上
    偽造其妻乙○○之署名及指印各1 枚，以其本人及乙○○之
    名義擔任共同發票人，共同簽發如附表編號2 所示之本票1
    紙，並將之交付戊○○以供擔保，戊○○即借與丁○○現金
    10 萬 元。丁○○復分別於92年9 月30日、92年10月23日向
    戊○○借款20萬元、10萬元，戊○○均要求丁○○簽發同額
    之本票及支票各1 張供擔保，並要求丁○○以其妻擔任本票
    之共同發票人，丁○○為求順利取得借款，復承前開意圖為
    供行使之用之概括犯意，分別於如附表編號3 、4 所示之本
    票上偽造其妻乙○○之署名及印文各1 枚，以其本人及乙○○之名義擔任共同發票人，共同簽發如附表編號3 、4 所示
    之本票1 紙，並將之交付戊○○以供擔保，戊○○即分別借
    與丁○○現金20萬元、10萬元。嗣因前開4 紙本票屆期均未
    獲清償，戊○○乃於93年1 月間持該4 紙本票向本院聲請裁
    定強制執行，經乙○○提起確認本票債權不存在之訴，否認
    前開本票上簽名及指印之真正，始查悉上情。
二、案經乙○○訴由臺灣高雄地方法院檢察署檢察官偵查起訴。
    理  由
壹、證據能力方面：按被告以外之人於審判外之陳述雖不符刑事
    訴訟法第159 條之1 至之4 等4 條之規定，而經當事人於審
    判程序同意作為證據，法院審酌該言詞陳述或書面陳述作成
    時之情況，認為適當者，亦得為證據。查證人乙○○曾於警
    詢中為陳述，其性質雖屬傳聞證據，惟其未再於法院審理中
    為陳述，且查無符合同法第159 條之1 至之4 等前4 條之情
    形，其等所為之上開警詢筆錄內容，業經被告、檢察官及辯
    護人於審判程序同意作為證據，本院審酌上開筆錄作成時，
    並無不當取供之情形，且距離案發時間較近，記憶較為清晰
    ，認為以之作為本案之證據亦屬適當，是其等於警詢中之證
    言均具有證據能力。
貳、實體方面：
一、訊據被告丁○○對上揭事實於本院審理時坦承不諱，核與證
    人乙○○於警詢證述之情節相互符合，復有如附表編號1至
    編號4 所示之本票4 紙扣案可佐。顯見被告之自自與事實相
    符，自得為認定犯罪之依據。是以，本案被告犯罪事證明確
    ，其犯行洵堪認定，應依法論科。
二、公訴意旨認被告係於92年4 月間，以其所有之車牌號碼8S-1
    836 號自用小客車及臺灣土地銀行3 紙支票為擔保，向案外
    人戊○○所經營公司分別借款15萬元、40萬元，因戊○○要
    求其另開立本票作為擔保，被告竟意圖供行使之用，偽造其
    妻乙○○名義，簽發如附表所示之本票4 紙云云，惟本件被
    告向戊○○借款時間分別係92年8 月25日借款2 次，分別借
    款15萬元、10萬元，同年9 月30日借款20萬元，及於同年11
    月23日借款10萬元，業據被告供述明確，則借款時間並非92
    年4 月間，且被告係分4 次借款，是前開公訴意旨尚有誤會
    ，附此敘明。
三、至證人戊○○於本院審理時固證稱：被告第1 次係於92年8
    月25日拿車來典當15萬元，我要求他開立同額本票擔保，同
    日被告又來加借10萬元，我要求被告開同額支票及本票，被
    告於92年9 月30日再來借20萬元，我再要求被告簽立同額本
    票及支票，被告於92年10月20日來借10萬元，我要求被告至
    少要找太太擔任保證人，才願意借款，我就連同之前3 張本
    票交還給被告，被告將4 張本票拿回去給太太簽名及蓋指印
    後，約在1 、2 小時之後交還給我，經我核對被告的身分證
    ，確定他太太乙○○在本票上簽名，才將錢借給被告，被告
    並非在當舖裡簽乙○○的名字等語（見本院卷第114 頁），
    惟證人戊○○於警詢證稱：被告告訴我他太太白天上班，需
    在晚上下班後才能簽名，被告乃自行帶回本票4 張，隔日簽
    好乙○○名字後交給我本人，我不知道是否為乙○○親筆簽
    名擔保的等語（見93年度他字第1449號卷第12頁），經比對
    上開證詞，證人戊○○將4 張本票交給被告後，被告究係於
    「隔日」或「隔1 、2 小時」將載有「乙○○」簽名及指印
    擔任共同發票人之本票交付證人戊○○乙節，證人戊○○前
    後證述相齟齬，倘被告係將本票攜出當舖後，再返還當舖將
    本票交付證人戊○○，戊○○豈可能就被告返還本票之時間
    ，供述如此歧異之理。再酌以被告係戊○○經營之當舖客戶
    ，先後向戊○○借款4 次共55萬元，被告並於戊○○之要求
    下，先後簽發4 張本票，於各次借款時，被告均未清償任何
    欠款，業據被告自承在卷（見本院卷第90頁至第91頁），且
    據證人戊○○證述明確，而被告於92年8 月25日第2 次借款
    10 萬 元、同年9 月30日借款20萬元、同年10月20日借款10
    萬元時，被告均僅以個人名義簽發本票及支票，而未提供任
    何擔保，則戊○○係當舖業者，被告僅係其客戶，兩人間並
    無特殊情誼，戊○○豈可能於被告前債未清償，且未提出任
    何擔保（如抵押物、質物或保證人）之情形下，再度出借高
    達數十萬元款項之理，則戊○○應係於被告各次簽發本票後
    ，分別要求被告由其妻乙○○擔任本票之共同發票人，較符
    常情。是以，戊○○證稱其係於92年10月20日連同先前簽發
    之3 張本票，一併交給被告，被告將本票攜出當舖，交給乙○○簽名及捺指印後，再返還當舖交還其乙節，尚難採信，
    則被告應係於戊○○所經營之當舖內，當場簽發乙○○之簽
    名及捺指印，戊○○知悉被告並未經乙○○之同意，而以乙○○之名義簽發本票4 紙，堪以認定。
四、核被告所為，係犯刑法第201 條第1 項之意圖供行使之用而
    偽造有價證券罪。被告偽造署名及指印之犯行，係偽造有價
    證券犯行之階段行為，又偽造有價證券後持以行使，其行使
    偽造有價證券之行為應為法定刑較重之偽造行為所吸收，均
    不另論罪。被告先後4 次偽造如附表編號1 至編號4 所示之
    本票之犯行，時間緊接，方法相同，觸犯構成要件相同之罪
    名，顯係基於概括犯意反覆為之，爰依連續犯規定論以一罪
    ，並加重其刑。又被告係因需款孔急，除以自己擔任發票人
    外，再偽造其妻乙○○簽名、指印擔任共同發票人，顯見其
    並無脫免債務之本意，僅係因一時思慮未周，以致誤蹈法網
    ，且被告為順利取得借款，而於戊○○之要求下，偽造如附
    表所示乙○○之發票行為，且偽造支票金額尚非至鉅，其情
    狀顯有可憫之處，如量以最輕3 年之法定本刑，仍嫌過重，
    酌依刑法第59條之規定減輕其刑，並依刑法第71條第1 項規
    定先加後減。爰審酌被告係因經濟情況困窘，而偽造本票4
    紙，持之向戊○○借款，有害票據交易信用之安全，並造成
    告訴人乙○○之損害，惟念其犯後坦承犯行，犯罪後態度良
    好等一切情狀，量處如主文所示之刑，以資懲儆。末查被告
    於5 年內未曾受有期徒刑以上刑之宣告，有臺灣高等法院被
    告前案紀錄表在卷可憑，其因一時失慮，致觸犯本案犯行，
    且已取得其妻乙○○之諒解，有撤回告訴狀在卷可稽（因本
    案被告所犯並非告訴乃論之罪，故該撤回告訴依法不生撤回
    之效力），經此次偵審之教訓，應無再犯之虞，本院認前開
    所宣告之刑，以暫不執行為適當，爰宣告緩刑5 年，以啟自
    新。又關於「乙○○」發票人之部分既屬偽造，惟關於被告
    「丁○○」為發票人部分，係屬真實，該本票之真正發票人
    部分仍屬有效，為避免影響合法執票人對於真正發票人之票
    據權利，自不得將整張票據沒收，僅應就偽造「乙○○」為
    發票人部分，依刑法第205 條規定予以沒收（最高法院84年
    度臺上字第1550號判例、92年度臺上字第6134號判決參照）
    。而如附表所示之本票上偽造之「乙○○」簽名及指印，屬
    偽造「乙○○」發票行為之一部分，為該部分發票行為之沒
    收而包括在內，爰不另為沒收之諭知。又行使偽造之有價證
    券以使人交付財物，本即含有詐欺之性質，如果所交付之財
    物，即係該證券本身之價值，其詐欺取財仍屬行使偽造有價
    證券之行為，不另論以詐欺取財罪；但如行使該偽造之有價
    證券，係供擔保或作為新債清償而借款，則其借款之行為，
    已屬行使偽造有價證券行為以外之另一行為，始應再論以詐
    欺取財罪，並依牽連犯關係，從一重處斷，固為實務所採之
    一貫見解（最高法院62年度第1 次刑庭庭長會議、90年度臺
    上字第5416號判決參照），惟因本件被告係因戊○○要求被
    告以其妻擔任本票之共同發票人，被告乃當場於如附表所示
    之4 張本票上偽造其妻乙○○之署名及指印，戊○○亦知悉
    被告並未經其妻之同意，而偽造「乙○○」擔任本票之共同
    發票人，業如前述，堪認被告主觀上並無為自己不法所有之
    意圖，戊○○亦非陷於錯誤，而交付借款予被告，是被告行
    使如附表所示之偽造有價證券，應無論以欺取財罪之餘地，
    附此敘明。
據上論斷，應依刑事訴訟法第299 條第1 項前段，刑法第56條、
刑法第201 條第1 項、第59條、第74條第2 款、第205 條，罰金
罰鍰提高標準條例第1 條前段，判決如主文。
本案經檢察官甲○○到庭執行職務。
中    華    民    國    95    年    2     月    27    日
                  刑事第十二庭  審判長法  官  施柏宏
                                      法  官  黃宗揚
                                      法  官  洪能超
以上正本證明與原本無異。
如不服本判決，應於判決送達後10日內，向本院提出上訴狀。
中    華    民    國    95    年    2     月    27    日
                                      書記官  曾小玲
附錄本案判決論罪科刑法條：
中華民國刑法第201 條第1 項
意圖供行使之用，而偽造、變造公債票、公司股票或其他有價證
券者，處3 年以上10年以下有期徒刑，得併科3 千元以下罰金。
中華民國刑法第339 條第1 項
意圖為自己或第三人不法之所有，以詐術使人將本人或第三人之
物交付者，處5 年以下有期徒刑、拘役或科或併科1 千元以下罰
金。
附表：
┌──┬────┬────────┬─────┬───┬────────┐
│編號│發票日期│ 票  面  金  額 │票號      │發票人│ 到期日         │
│    │        │（單位：新台幣）│          │      │                │
├──┼────┼────────┼─────┼───┼────────┤
│1   │92.08.25│15萬元          │753569號  │丁○○│92.09.23        │
│    │        │                │          │乙○○│                │
├──┼────┼────────┼─────┼───┼────────┤
│2   │92.08.25│10萬元          │753571號  │同上  │92.09.23        │
│    │        │                │          │      │                │
├──┼────┼────────┼─────┼───┼────────┤
│3   │92.09.30│20萬            │753607號  │同上  │92.10.29        │
│    │        │                │          │      │                │
├──┼────┼────────┼─────┼───┼────────┤
│4   │92.11.23│10萬            │753623號  │同上  │92.11.23        │
│    │        │                │          │      │                │
└──┴────┴────────┴─────┴───┴────────┘


司法院資訊處製作；財團法人民間司法改革基金會備份。
